臺灣高等法院高雄分院刑事判決
110年度交上易字第83號
上  訴  人  臺灣屏東地方檢察署檢察官
上  訴  人  
即  被  告  張立春


上列上訴人因被告過失傷害案件，不服臺灣屏東地方法院109年
度交易字第659號中華民國110年4月14日第一審判決（起訴案號
：臺灣屏東地方檢察署109年度偵續字第44號），提起上訴，本
院判決如下：
    主  文
原判決撤銷。
甲○○汽車駕駛人，無駕駛執照駕車，犯業務過失傷害罪，處有期
徒刑伍月，如易科罰金，以新臺幣壹仟元折算壹日。
    事  實
一、甲○○以施作園藝及土木工程為業，因工作關係並需駕駛貨車
    往來載送工料，係以從事駕駛貨車為附隨業務之人。其曾經
    考領職業大客車駕駛執照，嗣因故經車輛監理單位吊銷，為
    無駕駛執照之人。於民國108年5月27日上午9時30分許，甲○
    ○因駕駛車牌號碼000-0000號自用小貨車由工作地點返回載
    料，嗣由西往東沿屏東縣內埔鄉建業路行駛至該路尾端匯入
    南北向延平路之Ｔ字型路口，欲左轉進入延平路往北行駛時
    ，原應注意駕駛汽車行駛至無號誌且未劃分幹、支線道之交
    岔路口，車道數亦相同時，轉彎車應暫停讓直行車先行。依
    當時客觀條件為晴天上午、光線良好，現場為柏油鋪設之鄉
    道交岔路口，路面平坦、無施工、無瑕疵、無障礙，亦無其
    他不能注意之情事，乃甲○○竟未注意即貿然左轉延平路。適
    有機車騎士丙○○駕駛車牌號碼000-000號普通重型機車由北
    往南沿延平路直行往該路口方向駛來，見狀已閃煞不及，所
    駕普通重型機車因失控而與甲○○之座車右前車頭發生碰撞，
    丙○○並因人車倒地而受有右足踝前距腓韌帶斷裂、右膝後關
    節囊破裂、右手腕挫傷併韌帶損傷、左手肘挫傷併韌帶損傷
    、右足踝擦傷等傷害。甲○○肇事後，雖一度將車駛離以處理
    所載貨料，然在有偵查犯罪權限之公務員尚不知其為肇事者
    前，已先行駛回並向隨後到場處理之屏東縣政府警察局內埔
    分局新北勢派出所警員乙○○表明自己為肇事者而接受裁判。
二、案經丙○○訴由屏東縣政府警察局內埔分局報告臺灣屏東地方
    檢察署檢察官偵查起訴。
    理  由
壹、證據能力部分
一、供述證據部分
　　按被告以外之人於審判外之陳述，雖不符刑事訴訟法第159 
    條之1至之4之規定，然經當事人於審判程序同意作為證據，
    法院審酌該言詞陳述或書面陳述作成時之情況，認為適當者
    ，亦得為證據，刑事訴訟法第159條之5第1項定有明文。本
    判決後開引用具有傳聞證據性質之證據資料，已經檢察官、
    上訴人即被告甲○○(下稱被告)於審理期日同意為證據使用，
    是其縱無刑事訴訟法第159條之1至第159條之4或其他傳聞法
    則例外之情形，亦經本院審酌該證據作成之情況，既無違法
    取得情事，復無證明力明顯過低等情形，以得供做法院判斷
    事實之依據為適當，認為均有證據能力，得為證據。
二、非供述證據部分
　　卷附採證照片係以機械方式，利用光學物理及數位顯像原理
    留存並呈現之影像，非經人之觀察、記憶輾轉表述所得，不
    具供述證據之性質，無「傳聞證據排除法則」之適用，依其
    內容及客觀呈現狀態，復無證據可認有何偽造、變造或違法
    取得情事，並與公訴意旨指述之事實有關聯性，應認有證據
    能力。
貳、實體部分
一、認定犯罪事實所憑之證據及理由
    訊據被告甲○○雖一度在本院行準備程序時，對其前揭犯罪事
    實均坦承不諱，僅僅爭執原審對於雙方之過失比例未詳細審
    酌，並辯稱；伊有過失，但過失情節沒有那麼重云云（本院
    卷第270頁、第271頁、第272頁）；待到本院行審判期日時
    ，卻又改口翻異，僅自承有無照駕駛自用小貨車之違規，而
    矢口否認就本件事故之發生有何過失情事，並辯稱：當時告
    訴人聽著耳機整個滑過來，滑過來時，伊的車那麼高，告訴
    人就撞進伊車裏面；本件百分之百是假車禍云云（本院卷第
    303頁、第322頁、第326頁）。另依其在原審審理時則辯稱
    ：伊沒有撞到告訴人，當時他來不及煞車，自己摔倒滑到在
    伊車前面停止，完全沒有碰到伊車子，而且他也沒有受傷，
    伊認為是假車禍云云。經查：
  ㈠基礎事實之認定
　　本件被告於前揭時地駕駛上開自用小貨車由西往東沿屏東縣
    內埔鄉建業路行駛，行至建業路尾端與延平路交匯形成之無
    號誌Ｔ字型交岔路口左轉往北進入延平路時，適告訴人駕駛
    普通重型機車由北往南沿延平路直行至該交岔路口，見狀閃
    煞不及而失控並人車倒地等情，業據被告於警詢、偵查、原
    審審理中及本院審理時供承在卷，經核與證人即告訴人於警
    詢、偵查及原審審理中以證人身分證述時、證人即到場處理
    之警員黎彥廷於偵查中證述之情節大致相符。並有警員偵查
    報告（偵卷第11頁）、屏東縣政府警察局勤務指揮中心受理
    110報案紀錄單（偵續卷第46頁）、屏東縣緊急救護案件紀
    錄（偵續卷第49頁）、臺灣屏東地方檢察署檢察官勘驗筆錄
    （偵續卷第51頁）、道路交通事故現場圖（偵卷第49頁）、
    道路交通事故調查表㈠、㈡（偵卷第51頁至第53頁）各1份、
    屏東縣政府警察局內埔分局交通分隊道路交通事故照片31幀
    （偵卷第55頁至第70頁）、證號查詢汽車、機車駕駛人結果
    各1份（偵卷第71頁至第73頁）、車輛詳細資料報表2份（偵
    卷第75頁至第77頁）、電子圖檔放大圖3張（偵續卷第31頁
    至第35頁）附卷可稽，堪信為真。
  ㈡行為事實及過程之認定
　　前揭事故發生之原因，係因被告駕駛自用小貨車行駛至路口
    並左轉時，未切實查看並等待橫向（南北向）原本即行駛於
    延平路之直行車輛先行通過，即貿然進行左轉，以致告訴人
    所駕機車因閃煞不及而失控傾倒並撞及被告所駕自用小貨車
    右前車頭一節，除據證人即告訴人於警詢、偵查及原審審理
    中以證人身分證述時，始終證稱：當時伊在延平路上直行，
    對方突然由建業路左轉延平路，伊往左閃避不及，撞到對方
    右前車頭而倒地等語（偵卷第13頁、第99頁，偵續卷第85頁
    、原審卷第98頁）之外，依被告所駕自用小貨車於事故發生
    後所呈現之狀態，其右前車頭之黑色保險桿確有裂損、脫落
    情形，亦經證人即到場處理之警員黎彥廷於偵查中證述明確
    （偵續卷第67頁），並有現場照片4幀在卷可佐（偵卷第65
    頁、第66頁、偵續卷第35頁），及呈現該自用小貨車前輪擋
    泥板有擦痕之現場照片3幀存卷可查（偵卷第62頁、第63頁
    、偵續卷第31頁）。其跡證經鑑識人員採證並比對結果，亦
    認為該2車車損之高度及刮擦漆痕之顏色相似等情，有屏東
    縣政府警察局內埔分局刑案現場勘察採證報告表暨勘察、採
    證照片34幀在卷可憑（偵卷第133頁至第148頁）。又對照前
    引卷附採證照片及被告於偵查中提出自稱為上開自用小貨車
    於事發前數月向原車主購得時，於108年1月17日所拍攝之照
    片（偵卷第165頁至第169頁），該車車前金屬保險桿部分在
    上開先後拍攝之照片中，雖均呈現相同之凹陷痕跡，然其黑
    色保險桿於拍攝在先之照片所呈現情形係完好且固定；但在
    前引採證照片中則呈現裂損、脫落之狀態。足徵被告於原審
    行準備程序時辯稱：「他騎差不多5、6公尺滑倒，滑倒在我
    車之前面，剛好停下來」云云，及其此前辯稱上開車損情形
    均為案發前數月向原車主購得時即已經存在之舊痕跡，與本
    件事故無關云云，要與事實不符，並與前引其在本院審理時
    自承：伊的車那麼高，告訴人的機車就撞進伊車裏面等語之
    說法矛盾，不足採信。衡情，姑不論告訴人所駕機車於撞及
    被告所駕自用小貨車時，係在失控倒地向前滑行中，抑或在
    閃煞不及而無法迴避之下發生，本件被告於事發後，雖曾一
    度將所駕自用小貨車駛離而移動現場，然依卷附被告於本院
    審理時自承係依照該車於事發後停止之位置重新停放並拍攝
    之照片（本院卷第273頁、偵卷第68頁、第307頁），及證人
    即到場處理之警員黎彥文於偵查中經檢察官訊問時，按其到
    場時所見而標繪之該車停放位置（偵續卷第69頁），甚至證
    人即告訴人於偵查中經檢察官諭令而繪出之情形（偵續卷第
    89頁），均一致呈現被告所駕自用小貨車於事發後停止之情
    形，其車頭甫轉向延平路後，隨即偏轉朝延平路往北方向之
    左側靠邊（即迎面對向告訴人往南駛來方向之靠右一側），
    而非如一般於完成、或將近完成左轉時，本能上應就近選擇
    正常駛入該路段並靠右側閃避。顯見其轉彎之作為係在剛開
    始左轉而車身尚未完全進入路口區域時，即因驚覺駛入眼前
    來車之動線而本能地就近靠邊（向左）閃避，卻仍然無法避
    免隨即發生之碰撞。足徵被告於上開路口開始左轉時，告訴
    人所駕機車已經相當接近並即將通過該路口。乃被告在此情
    形下卻仍舊貿然左轉，導致告訴人於發現危險時，因反應時
    間及距離過短致所駕機車失控倒下並撞擊被告駕駛之自用小
    貨車，堪予認定。
  ㈢行為結果及事實之認定
　　告訴人因本件車禍而受有右足踝前距腓韌帶斷裂、右膝後關
    節囊破裂、右手腕挫傷併韌帶損傷、左手肘挫傷併韌帶損傷
    、右足踝擦傷等傷害，業據證人即告訴人於警詢、偵查及原
    審審理中以證人身分證述綦詳，並有霖園醫院中華民國108
    年7月8日第21870號診斷證明書（偵卷第41頁）、109年5月7
    日(109)家醫字第020號覆臺灣屏東地方檢察署函（偵卷第28
    9頁）及告訴人於108年5月27日至同年6月4日在該院住院暨
    接受手術治療過程之全部病歷(附件霖園醫院病歷資料第108
    3頁至第1162頁)在卷可稽。被告雖以告訴人於事發後救護車
    到場時，係選擇拒絕搭乘救護車而自行離去云云，並於本院
    審理時辯稱：當時伊看到的時候他是有擦傷等語（本院卷第
    272頁），質疑上開告訴人所受傷害之內容不實。另證人即
    事發後到場處理之警員黎彥廷於偵查中亦僅證稱：「他當時
    外傷不明顯，但可以看出他走路有一拐一拐的」等語（偵續
    卷第65頁）。然姑不論前開告訴人所受傷害除腳踝擦傷外，
    既均為韌帶等軟組織受損之傷害，依常情，該等組織相較於
    所連接之骨骼等硬組織而言，因構造脆弱，原本就極易因激
    烈運動或強大外力所造成之關節劇烈彎折或扭轉而受損且難
    以修復；而其受傷後除疼痛之外，因所在位置並非顯露在外
    ，猶經常是受傷數小時之後，始因劇烈疼痛、腫脹發炎且活
    動困難才受到重視。凡此均為普遍曾經經歷年輕好動之青少
    年階段者所熟知，並為日常體育、運動類媒體節目及報導中
    所常見之一般健康常識。茲依前引病歷及診斷證明書所示，
    告訴人既於本件事故發生當日即因上開傷勢而住院治療，除
    依其受傷情形及發展進程原不可能係事故發生即已存在；而
    以上開傷害對於人體健康及爾後生活所造成困擾之嚴重程度
    ，亦難以想像係告訴人在事故發生後，刻意選擇以自殘之方
    式所造成，得不償失。遑論告訴人於偶然行經路口與素不相
    識之被告發生事故時，果有坑騙、甚至聯手醫事人員造假之
    計畫，則其當場偽裝、誇大並（自行召喚）安排由救護車送
    走尚唯恐不及，又豈有拒絕救護在先並一跛一跛逞強自行離
    去之理。是其在原審審理時以證人身分證稱：（事發後）因
    為伊是作業務的，老闆交代的事情伊要先辦好，跟老闆講好
    ，伊才去醫院看醫師等語（原審卷第100頁），足堪信實。
    告訴人因本件事故而人車倒地，受有前開所示傷害內容之事
    實，堪予認定。
  ㈣過失內涵及因果關係之認定
　　按汽車行至無號誌且未劃分幹、支線道之交岔路口，車道數
    亦相同時，轉彎車應暫停讓直行車先行，道路交通安全規則
    第102條第1項第2款定有明文。本件被告原本曾經考領取得
    職業大客車駕駛資格，有證號查詢汽車駕駛人資料在卷可稽
    ，其前揭時地駕駛自用小貨車行經現場時，對於上開規定自
    已知悉甚詳。而依當時客觀條件為晴天上午、光線良好，現
    場為柏油鋪設之鄉道交岔路口，路面平坦、無施工、無瑕疵
    、無障礙，並無其他不能注意之情事等情，亦有前引道路交
    通事故調查報告表㈠存卷可參。乃被告竟疏未注意及此，於
    行經路口時未遵守上開規定即貿然左轉，未暫停讓直行車先
    行，而肇生本案車禍，其駕駛行為顯有過失。又告訴人係因
    本件事故而人車倒地致受有前開傷害，是被告上開過失行為
    與告訴人受傷之結果間，顯有相當因果關係，至堪認定。
　㈤綜上所述，本件被告犯罪事證已臻明確，犯行堪予認定，應
    依法論科。
二、論罪
  ㈠構成要件之身分要素
　　按刑法上所謂業務上之行為，不僅指主業務而已，即為完成
    主要業務所附隨之準備工作與輔助事務，亦應包括在內。本
    件被告係以施作園藝及土木工程為業，平日因工作關係並需
    駕駛貨車往來載送工料，其前揭事故發生時駕駛自用小貨車
    之目的，即係從工作地點返回載運工料等情，業據被告於偵
    查中及本院行準備程序時供述在卷（偵續卷第125頁、本院
    卷第272頁），係以從事駕駛貨車為附隨業務之人。
　㈡新舊法比較
　　次按行為後法律有變更者，適用行為時之法律，但行為後之
    法律有利於行為人者，適用最有利於行為人之法律，刑法第
    2條第1項定有明文。本件被告行為後，刑法第284條業於108
    年5月29日修正公布，自108年5月31日生效施行。修正前刑
    法第284條第2項前段就業務過失傷害行為定有處罰之專條，
    即：「從事業務之人，因業務上之過失傷害人者，處1年以
    下有期徒刑、拘役或1千元以下罰金。」；修正後條文則刪
    除業務過失傷害之規定，並回歸由普通傷害罪，即修正後刑
    法第284條前段「因過失傷害人者，處1年以下有期徒刑、拘
    役或10萬元以下罰金。」所規範。經比較新舊法結果，新法
    之法定刑罰金刑由銀元500元（即新臺幣15,000元）提高為
    新臺幣10萬元，故修正後規定對被告較為不利，依刑法第2
    條第1項前段規定，自應適用被告行為時之法律即修正前刑
    法第284條第2項前段規定論究。
  ㈢成立之罪名及適用依據
　　刑法總則之加重，係概括性之規定，所有罪名均一體適用；
    刑法分則之加重，則係就犯罪類型變更之個別犯罪行為予以
    加重，成為另一獨立之罪名。道路交通管理處罰條例第86條
    第1項關於汽車駕駛人，無駕駛執照駕車、酒醉駕車、吸食
    毒品或迷幻藥駕車、行駛人行道或行經行人穿越道不依規定
    讓行人優先通行，因而致人受傷或死亡，依法應負刑事責任
    者，加重其刑至二分之一之規定，係就刑法第276條之過失
    致人於死罪、刑法第284條之過失傷害（致重傷）罪之基本
    犯罪類型，對於加害人為汽車駕駛人，於從事駕駛汽車之特
    定行為時，或於行駛人行道、行經行人穿越道之特定地點，
    不依規定讓行人優先通行，因而致人受傷或死亡之特殊行為
    要件予以加重處罰，已就上述各罪犯罪類型變更之個別犯罪
    行為予以加重，而成另一獨立之罪名，屬刑法分則加重之性
    質（最高法院99年度台非字第198號判決意旨參照）。被告
    原考領有職業大客車駕駛執照，並於本件事發前已經車輛監
    理單位吊銷一節，業據被告自承在卷（原審卷第61頁），並
    有屏東縣○○○○○○○○○道路○○○○○○○○○○○號查詢汽車駕駛人結果
    各1份在卷可稽（偵卷第45頁、第71頁）。又被告係以駕駛
    汽車為附隨業務之人，其案發時無照駕駛自用小貨車上路，
    並肇生本件車禍事故致告訴人受有前揭傷害。核其所為，係
    犯道路交通管理處罰條例第86條第1項、修正前刑法第284條
    第2項前段之無駕駛執照駕車而犯業務過失傷害罪，並應依
    道路交通管理處罰條例第86條第1項規定加重其刑。公訴意
    旨認被告僅涉犯刑法第284條第1項前段之過失傷害罪嫌，未
    依修正前刑法第284條第2項前段業務過失傷害之罪，且漏論
    道路交通管理處罰條例第86條第1項之規定，於法均有未恰
    。惟檢察官起訴之犯罪事實與前揭認定者，其基本社會事實
    同一，並經本院當庭告知前述罪名及事實並進行辯論（本院
    卷第270頁、第274頁、第302頁），已充分保障當事人訴訟
    上之攻擊防禦權，爰依刑事訴訟法第300條變更起訴法條。
  ㈣減輕要件
　　又被告於肇事後，在有偵查犯罪職權之公務員發覺前，即向
    到場處理之警員坦承為肇事人，有屏東縣政府警察局內埔分
    局交通分隊道路交通事故肇事人自首情形紀錄表1份在卷可
    考（原審卷第31頁），則被告對於未發覺之罪自首而接受裁
    判，爰依刑法第62條前段規定減輕其刑，並依法先加後減之
    。
參、上訴論斷
　　原審因認被告前揭犯罪事證明確，而予依法論科，固非無見
    ，惟：㈠被告係以從事駕駛為其附隨業務之人，本件事發時
    並係在工作需要而駕駛自用小貨車返回載料之情形下肇事，
    應成立修正前刑法第284條第2項前段之業務過失傷害罪，原
    審未注意及此而仍依修正前刑法第284條第1項前段之罪論處
    ，其適用法律即有未合。㈡本件告訴人因被告犯罪而受有右
    足踝前距腓韌帶斷裂、右膝後關節囊破裂、右手腕挫傷併韌
    帶損傷、左手肘挫傷併韌帶損傷、右足踝擦傷等傷害，原審
    判決僅以告訴人所受為右足踝擦傷之傷害，對於事實之認定
    亦有違誤。檢察官以原判決量刑過輕為由而提起上訴；被告
    上訴仍執前開情詞，指摘原判決以被告有罪為不當，雖無理
    由，然原審判決既有上開違誤，自應由本院予以撤銷改判。
肆、科刑
　　爰審酌被告為59年O月出生、從事園藝、土木工程為業，本
    件犯罪時年49歲，有年籍等資料在卷可參，並據其在本院審
    理時自陳在卷。考量其本件過失犯罪行為時所駕車輛為動力
    輸出良好之自用小貨車，犯罪時行駛路段為鄉道交匯之Ｔ字
    型交岔路口，交通流量尚非繁鉅。犯罪係因轉彎車未讓直行
    車而違反注意義務之情節，對事故之發生構成全部之肇事原
    因。犯罪造成被害人受傷之程度，及其犯罪迄今已2年多仍
    拒不賠償被害人以填補犯罪所生之損害，猶將事故發生盡推
    稱為告訴人製造假車禍，依既有事證，尚無從發現其主觀上
    有何反省、檢討意思之犯後態度等一切情狀，諭知如主文所
    示之刑及易科罰金之折算標準，以資儆懲。
據上論斷，應依刑事訴訟法第369條第1項前段、第364條、第299
 條第1項前段、第300條，道路交通管理處罰條例第86條第1項，
修正前刑法第284條第2項前段，刑法第2條第1項前段、第62條前
段、第41條第1項前段，刑法施行法第1條之1第1項、第2項前段
，判決如主文。
本案經檢察官陳妍萩提起公訴，檢察官吳政洋提起上訴，檢察官
蔡國禎到庭執行職務。
中　　華　　民　　國　　111 　年　　2 　　月　　8 　　日
                  刑事第八庭　　審判長法　官　邱明弘
                                      法　官　黃宗揚
　　　　　                  　　　　　法　官　陳松檀
以上正本證明與原本無異。
不得上訴。
中　　華　　民　　國　　111 　年　　2 　　月　　8 　　日
                                    　書記官　李佳旻 

附錄本判決論罪之法條：
修正前第284條第2項
從事業務之人，因業務上之過失傷害人者，處一年以下有期徒刑
、拘役或一千元以下罰金，致重傷者，處三年以下有期徒刑、拘
役或二千元以下罰金。
道路交通管理處罰條例第86條第1項
汽車駕駛人，無駕駛執照駕車、酒醉駕車、吸食毒品或迷幻藥駕
車、行駛人行道或行經行人穿越道不依規定讓行人優先通行，因
而致人受傷或死亡，依法應負刑事責任者，加重其刑至二分之一
。
【卷證索引】
 卷名 簡稱 ⒈ 本院110年度交上易字第83號案卷 本院卷 ⒉ 臺灣屏東地方法院109年度交易字第659號案卷 原審卷 ⒊ 臺灣屏東地方檢察署109年度偵續字第44號案卷 偵續卷 ⒋ 臺灣屏東地方檢察署108年度偵字第7534號案卷 偵卷 ⒌ 霖園醫院109年5月7日(109)家醫字第020號函附件病歷資料 病歷卷